臺灣臺中地方法院民事判決
110年度重訴字第229號
原      告  李林如玉

            林素貞  

共      同
訴訟代理人  王逸青律師                    
被      告  林隆華  
訴訟代理人  龔正文律師
上列當事人間請求返還不當得利事件，本院於民國111年3月2日
言詞辯論終結，判決如下：
    主      文
被告應給付原告李林如玉新臺幣參佰柒拾貳萬元，及自民國一一
０年四月二十九日起至清償日止，按週年利率百分之五計算之利
息。
被告應給付原告林素貞新臺幣參佰柒拾貳萬元，及自民國一一０
年四月二十九日起至清償日止，按週年利率百分之五計算之利息
。
訴訟費用由被告負擔。
    事實及理由
壹、程序事項
　　本件原告李林如玉、林素貞（下合稱原告；如單指其一則逕
    稱姓名）起訴時，原以兩造及訴外人林昌建於民國98年4月1
    4日簽立承諾書（下稱系爭承諾書），被告依約應將其於109
    年間出賣坐落臺中市○○區○○段000○000地號土地（下合稱系
    爭土地）暨其上門牌號碼臺中市○○區○○街000號未辦保存登
    記建物（與系爭土地下合稱系爭不動產）、所有權應有部分
    均2分之1所得價款按比例分配予原告為由，依不當得利法律
    關係，聲明求為判決命被告應各給付原告新臺幣（下同）37
    2萬元，及均加計自起訴狀繕本送達翌日起算之法定遲延利
    息（見本院卷第13至17頁）。嗣於訴訟進行中，變更請求權
    基礎為依系爭承諾書法律關係為請求（見本院卷第122頁）
    ，核與民事訴訟法第255條第1項第2款規定相符，應予准許
    。
貳、實體事項
一、原告主張：兩造與林昌建於98年4月14日簽立系爭承諾書，
    約定被告及林昌建就其等於同年1月20日繼承自訴外人即被
    繼承人林益川所遺系爭不動產，倘爾後出賣予他人，所得價
    款應由兩造及林昌建各取得4分之1。嗣被告於109年2月13日
    將其名下之系爭不動產所有權應有部分2分之1以總價1,488
    萬元出賣予林昌建，依約即應給付伊等各372萬元等情。爰
    依系爭承諾書法律關係，提起本件訴訟，並聲明：被告應給
    付原告各372萬元，及均自起訴狀繕本送達翌日起至清償日
    止，按週年利率5％計算之利息。
二、被告則以：伊未曾看過系爭承諾書，亦非於98年4月14日簽
    立該承諾書；林昌建於109年2月13日就系爭不動產與伊簽立
    買賣契約時，曾在交付支票給伊之際拿1份文件要求伊簽名
    ，並宣稱該文件為收據，且將文件其餘部分折起，故伊斯時
    所簽文件應即為系爭承諾書。縱系爭承諾書為真正，該承諾
    書所載「如有出售予他人」係指出賣予伊及林昌建以外之人
    ，伊於109年2月13日既將系爭不動產所有權應有部分2分之1
    出賣予林昌建，自不符合系爭承諾書所定給付條件等語，資
    為抗辯，並聲明：原告之訴駁回。
三、兩造不爭執之事實（見本院卷第202至203頁）：
  ㈠兩造為林益川之子女；林昌建則為林益川之孫。林益川於98
    年1月20日死亡，除被告與林昌建外之法定繼承人均於同年4
    月16日拋棄繼承，故林益川之繼承人為被告及林昌建。
  ㈡被告與林昌建於98年5月21日就林益川所遺系爭不動產簽訂遺
    產分割協議書，約定被告、林昌建之應有部分各2分之1，並
    於同日就系爭土地向臺中市中正地政事務所（下稱中正地政
    所）辦理登記。
  ㈢被告於109年2月13日，以1,536萬元將系爭不動產所有權應有
    部分2分之1及同段699之4地號土地所有權應有部分2分之1出
    賣予林昌建，於同年3月18日就土地部分辦理所有權移轉登
    記。其中系爭不動產所有權應有部分2分之1之價金為1,488
    萬元。
四、本院得心證之理由：
　　原告主張兩造與林昌建曾簽立系爭承諾書，被告依約應於出
    賣其名下系爭不動產所有權應有部分2分之1時，分配所得價
    款各4分之1予原告等語，為被告否認，並以前詞置辯。查：
  ㈠兩造與林昌建確於98年4月14日簽立系爭承諾書：
　⒈按私文書經本人或其代理人簽名、蓋章或按指印或有法院或
    公證人之認證者，推定為真正；法律上推定之事實無反證者
    ，無庸舉證，民事訴訟法第358條第1項、第281條各有明文
    。是私文書上簽名、蓋章或按指印係本人或其代理人所為，
    在當事人間已無爭執或經舉證人證明者，除別有反證外，應
    推定該私文書內容為真正。
　⒉原告主張兩造與林昌建於98年4月14日簽立系爭承諾書等情，
    業據先後於110年11月10日、111年3月2日言詞辯論期日，分
    別提出內容相同之系爭承諾書原本2份為據（外放證物袋，
    下如單指其一，即依序稱A承諾書、B承諾書，影本另見本院
    卷第21、305頁）。而：
　⑴觀諸系爭承諾書全文，可知系爭承諾書係經撰寫在一張A3大
    小稿紙之同一面，其內容分為左右2頁，並由上而下、自右
    至左縱向書寫，第1頁記載「立承諾書人林隆華、林昌建等
    二位。茲就於民國98.01.20繼承被繼承人林益川遺產座落台
    中市○○區○○段000地號及705地號。及建物門牌軍功里軍和街
    175號壹棟。各繼承持分貳分之壹合計全部。立承諾書人特
    承諾上列繼承土地及建物爾後，如有出售予他人時，其所得
    出賣價款全部同意由原林益川之合法繼承人：林隆華、李林
    如玉、林素貞、林昌建四人各取得肆分之壹價款。立承諾人
    絕無任何異議。恐口無憑，特立本承諾書各執乙份為日後之
    據。」，第2頁記載「此致  李林如玉、林素貞存執。」、
    「立承諾書人：林隆華…」、「立承諾書人：林昌建…」、「
    中華民國九十八年四月十四日」；A承諾書、B承諾書之「立
    承諾書人」欄下方，皆各經簽署「林隆華」、「林昌建」之
    簽名及蓋印渠2人印文。
　⑵經本院就A承諾書上「林隆華」簽名及印文（編定為甲類筆跡
    、印文）之真正囑託法務部調查局鑑定，據該局按兩造均不
    爭執其上被告簽名、印文為真正之98年5月21日土地登記申
    請書、遺產分割協議書、繼承系統表及切結書暨登記清冊、
    同年3月18日印鑑證明（見本院卷122至138、167至168頁）
    、同年6月22日臺中市農會活期儲蓄存款印鑑卡（見本院卷
    第197頁）、109年2月13日不動產買賣契約書（見本院卷第1
    87至192頁）、110年4月28日印鑑證明（見本院卷第195頁）
    ，及被告於同年9月29日言詞辯論期日之當庭簽名（見本院
    卷第122頁）（皆編定為乙類筆跡、印文），進行特徵比對
    鑑定暨就印文進行重疊比對鑑定而覆以：甲類筆跡與乙類筆
    跡筆劃特徵相同，甲類印文與乙類印文相同等語，有法務部
    調查局111年1月12日調科貳字第11003374230號函所附該局
    文書暨指紋鑑識實驗室同日調科貳字第11003374230號鑑定
    書可稽（見本院卷第251至263頁），足見A承諾書上之「林
    隆華」簽名確係被告本人所為，「林隆華」印文亦屬真正。
    準此，揆之上揭說明，自應推定系爭承諾書為真正，則系爭
    承諾書所載立據日既為98年4月14日，堪認原告主張兩造與
    林昌建係於是日簽立系爭承諾書等語，應值採信。
　⑶又細繹B承諾書上「林隆華」簽名及印文，並與A承諾書上「
    林隆華」簽名及印文互核比對，顯示兩者簽名之筆順、結構
    、書寫習慣具高度一致性，印文外觀亦屬相同，可信B承諾
    書上之「林隆華」簽名同係被告本人所為，「林隆華」印文
    亦屬真正。由此益徵被告於98年4月14日確有簽立系爭承諾
    書1式2份，分別交由李林如玉、林素貞收執。
　⒊被告雖抗辯稱：伊未曾看過系爭承諾書，亦非於98年4月14日
    簽立該承諾書；林昌建於109年2月13日就系爭不動產與伊簽
    立買賣契約時，曾在交付支票給伊之際拿1份文件要求伊簽
    名，並宣稱該文件為收據，且將文件其餘部分折起，故伊斯
    時所簽文件應即為系爭承諾書云云，惟為原告否認（見本院
    卷第301頁）。查被告既親自在系爭承諾書上簽名，其泛稱
    未曾看過該承諾書云云，自無可取。次被告洵未舉證證明林
    昌建於109年2月13日曾執1份其餘內容遭折起之文件要求其
    簽名乙事，其空言抗辯，已非足採。且考諸系爭承諾書乃以
    縱向書寫，而細觀A承諾書、B承諾書原本，可知「此致  李
    林如玉、林素貞存執」、「立承諾書人：林隆華」、「中華
    民國九十八年四月十四日」等內容間均無任何縱向折痕，顯
    見被告在系爭承諾書上簽名時，當能明確見聞其所簽文件另
    載有「此致  李林如玉、林素貞存執」、「中華民國九十八
    年四月十四日」等與109年2月13日買賣毫無關連之文字，要
    無可能誤認該文件僅為簽收支票之收據，更無明見此情，仍
    故簽名在上之理，由此益徵被告並非迨至109年2月13日始在
    系爭承諾書上簽名，彰彰明甚。其所辯前詞，除與客觀事證
    不符，亦與常情相悖，俱無可憑取。至被告聲請鑑定系爭承
    諾書上「林隆華」簽名、印文之筆跡、印文形成時間，待證
    事實為系爭承諾書係於109年2月13日簽立云云（見本院卷第
    284至285、301至302頁）。然被告並非於109年2月13日始在
    系爭承諾書上簽名，所辯林昌建曾於是日執1份其餘內容遭
    折起之文件要求被告簽名云云皆非可採，既經認定如前，此
    部分事實已臻明瞭，自無調查之必要。
　㈡原告得依系爭承諾書約定，請求被告分配因出賣系爭不動產
    所有權應有部分2分之1所得價款予原告：
　⒈按解釋契約，不能拘泥於契約之文字，應於文義上及論理上
    詳為推求，以探求當事人立約時之真意，並通觀契約全文，
    斟酌訂立契約當時及過去之事實、交易上之習慣等其他一切
    證據資料，本於經驗法則及誠信原則，從契約之主要目的及
    經濟價值作全盤之觀察，以為判斷基礎（最高法院110年度
    台上字第3204號判決意旨參照）。
　⒉稽之系爭承諾書所載「立承諾書人林隆華、林昌建…茲就…繼
    承被繼承人林益川遺產座落台中市○○區○○段000地號及705地
    號。及建物門牌軍功里軍和街175號壹棟。各繼承持分貳分
    之壹…。立承諾書人特承諾上列繼承土地及建物爾後，如有
    出售予他人時，其所得出賣價款全部同意由原林益川之合法
    繼承人：林隆華、李林如玉、林素貞、林昌建四人各取得肆
    分之壹價款」，已約明系爭不動產所有權雖僅由被告、林昌
    建繼承取得，惟苟被告或林昌建將渠等因繼承取得之應有部
    分出賣予他人，所得價款即應由兩造、林昌建平均分配。參
    以兩造均為林益川之子女，業如前述，足見倘原告未拋棄繼
    承，本得與被告、林昌建共有林益川所遺系爭不動產。再徵
    之原告係於系爭承諾書簽立後之98年4月16日，始具狀向法
    院為拋棄繼承之意思表示，有中正地政所110年10月7日中正
    地所四字第1100010515號函所附本院家事法庭98年4月23日
    中院彥家合98繼952字第41301號函可憑（見本院卷第139至1
    40頁），衡情苟非原告仍欲主張對系爭不動產之權利，並以
    日後得按一定比例分配系爭不動產交易價值，作為拋棄繼承
    之前提，當無必要於拋棄繼承前，另要求被告、林昌建簽立
    系爭承諾書。據此，堪認兩造與林昌建簽立系爭承諾書之目
    的，旨在保障原告於被告或林昌建名下之系爭不動產所有權
    應有部分出賣時，各得按4分之1比例享有該應有部分之交易
    價值，並未限制買受人須為被告或林昌建以外之第三人。則
    被告既以1,488萬元出賣系爭不動產所有權應有部分2分之1
    予林昌建，原告依系爭承諾書法律關係，請求被告各給付上
    開價款之4分之1即372萬元（計算式：14,880,000×1/4＝3,72
    0,000）予原告，自屬有據。
　⒊被告固抗辯以：系爭不動產為林家祖產，原告拋棄繼承之原
    因乃為讓祖產留在林家子嗣、防止系爭土地遭出賣給外人，
    則倘係出賣予林昌建，系爭不動產自仍得由林家子嗣繼續保
    有。況若非如此解釋，豈非林昌建亦得向伊請求給付4分之1
    價款。故系爭承諾書所載「如有出售予他人」係指出賣予伊
    及林昌建以外之人云云。查：
　⑴系爭不動產為林家祖產一事，雖為原告所不爭執（見本院卷
    第302頁）。然系爭承諾書既明定系爭不動產出賣時之價款
    分配方式，自係預設系爭不動產日後可能遭出賣換價而不再
    由原所有權人保有原物，並已就此約明法律效果，足認被告
    或林昌建承諾分配出賣所得價款之目的，顯非為使林家子嗣
    繼續保有系爭不動產，否則兩造與林昌建當可約定被告、林
    昌建不得出賣系爭不動產。
　⑵再者，由系爭承諾書之文義，可徵兩造及林昌建肯認系爭不
    動產之交易價值實質上應由渠等各分配4分之1。準此，若採
    被告所辯解釋方法，不啻等同被告出賣其名下系爭不動產所
    有權應有部分2分之1予林昌建時，即可獲取超逾其應分配比
    例之系爭不動產交易價值（即多分配相當於系爭不動產全部
    交易價值之4分之1），且於林昌建未來出賣系爭不動產所有
    權全部時，亦得再分配系爭不動產全部交易價值之4分之1，
    總計被告將享有系爭不動產全部交易價值之4分之3；反觀林
    昌建本次與被告買賣時，即已支付相當於系爭不動產全部交
    易價值2分之1之價金，而倘林昌建未來再出賣系爭不動產所
    有權全部，亦須將該次所得價款各分配4分之1予兩造，形同
    林昌建最終完全無從享有系爭不動產交易價值，且被告依約
    所負價款分配義務更全數轉嫁由林昌建負擔，難謂事理之平
    。
　⑶至林昌建縱亦得請求被告給付其本次出賣系爭不動產所有權
    應有部分2分之1所得價款中之4分之1，然被告日後既得於林
    昌建出賣系爭不動產所有權全部時請求林昌建分配所得價款
    ，亦即兩造與林昌建最終仍係各享有系爭不動產交易價值之
    4分之1，即與系爭承諾書之契約精神與公平原則無違，不足
    執此遽謂應限縮解釋系爭承諾書所定買受人範圍。
　⑷此外，被告復未提出其他證據，證明系爭承諾書所載「如有
    出售予他人」確係指出賣予被告及林昌建以外之人，其所辯
    前詞，容難採取。
五、從而，原告依系爭承諾書法律關係，請求被告應給付原告各
    372萬元，及自起訴狀繕本送達翌日即110年4月29日（送達
    證書見本院卷第43頁）起至清償日止，按週年利率5％計算之
    利息，為有理由，應予准許。　
六、本件事證已臻明確，兩造其餘攻擊防禦方法及所提證據，經
    本院審酌後，認於判決結果均不生影響，爰不一一予以論駁
    贅述。　　　
七、據上論結，原告之訴為有理由，依民事訴訟法第78條，判決
    如主文。
中　　華　　民　　國　　111 　年　　 3　　月　　31　　日
                  民事第二庭  法  官  李佳芳
正本係照原本作成。
如對本判決上訴，須於判決送達後20日內向本院提出上訴狀。如
委任律師提起上訴者，應一併繳納上訴審裁判費。
中　　華　　民　　國　　111 　年　　4 　　月　　7　　日
                                書記官  蔡柏倫